【裁判字號】    90,台上,426
【裁判日期】    900131
【裁判案由】    偽造文書
【裁判全文】
最高法院刑事判決                                  九十年度台上字第四二六號
    上  訴  人  台灣高等法院檢察署檢察官
    上  訴  人
    即  被  告  丙○○
                乙○○
                甲○○
右上訴人等因被告等偽造文書案件，不服台灣高等法院中華民國八十七年六月十六日
第二審判決（八十七年度上訴字第一三四六號，起訴案號：台灣台北地方法院檢察署
八十六年度偵字第六五六○號、八十六年度偵續一字第八二號），提起上訴，本院判
決如左：
    主  文
原判決撤銷，發回台灣高等法院。
    理  由
本件原判決認定上訴人即被告乙○○為告訴人劉國祥之妻，上訴人即被告丙○○、甲
○○分別為乙○○之父、妹，因告訴人買賣股票虧損，先後多次透過乙○○向甲○○
借款，迄民國八十三年六月中旬止，共計積欠甲○○新台幣（下同）一百四十萬元，
嗣於同年六月間（十四日以前）之某日，乙○○與告訴人因故爭執，告訴人乃同意與
乙○○辦理離婚手續，並為其積欠甲○○之前開債務，提供其所有坐落台北市○○區
○○段二小段一七八地號土地所有權應有部分一萬分之一五一，及其上建物門牌號碼
台北市○○區○○路三十九之二十六號五樓房屋，設定抵押權與甲○○以資擔保，並
當場指示乙○○逕行取用其放置於桌上之國民身分證乙枚、印鑑章乙顆俾供設定之用
（上述土地及建物之所有權狀，原已由乙○○保管中）。乙○○獲得告訴人之首肯並
取得辦理抵押權設定所需之告訴人國民身分證、印鑑章及土地、建物所有權狀後，竟
與丙○○、甲○○基於犯意之聯絡，明知甲○○經由乙○○之手轉借告訴人之債權僅
有一百四十萬元，且告訴人並未同意設定擔保債權總額超過一百四十萬元之抵押權，
而由乙○○交付告訴人之國民身分證、印鑑章及前開土地、建物之所有權狀，由甲○
○交付自己之國民身分證及印章，共同委託丙○○辦理抵押權設定登記手續，丙○○
於八十三年六月十四日代領告訴人之印鑑證明及戶籍謄本後，即於翌日偽造權利人甲
○○、義務人即告訴人於八十三年六月十五日所訂立，由告訴人提供前開土地及建物
為甲○○設定擔保權利總金額二百萬元之抵押權之抵押權設定契約書，偽造完成後，
即連同土地登記申請書、告訴人印鑑證明、戶籍謄本及土地、建物所有權狀等證件，
持向台北市士林地政事務所申請設定抵押權登記，足以生損害於告訴人，並使不知情
之該地政事務所承辦公務員，將此不實之事項（即告訴人同意為甲○○設定擔保債權
總額二百萬元之抵押權）登載於職務上所掌之土地登記簿及建築改良物登記簿，足以
生損害於告訴人及地政機關對於抵押權登記之正確性等情。因而將第一審諭知丙○○
、乙○○、甲○○均無罪之判決撤銷，改判論處其三人共同行使偽造私文書，足以生
損害於他人罪刑，固非無見。
惟查：(一)、認定犯罪事實所憑之證據，雖不以直接證據為限，間接證據亦包括在內，
然而無論直接證據或間接證據，其為訴訟上之證明，須於通常一般人均不致有所懷疑
，而得確信其為真實之程度者，始得據為有罪之認定，倘其證明尚未達到此一程度，
而有合理之懷疑存在時，即難遽採為不利被告之認定；又採用情況證據認定犯罪事實
，須其情況與待證事實有必然結合之關係，始得為之，如欠缺此必然結合之關係，其
情況猶有顯現其他事實之可能者，據以推定犯罪事實，即非法之所許。原判決認定丙
○○明知告訴人與甲○○間之借款金額僅一百四十萬元，並非二百萬元，而事前與乙
○○、甲○○基於共同之犯意而為本件犯行等情，係以丙○○為乙○○、甲○○之父
，其受上開二人之委託辦理抵押權設定登記手續時，必定就事情之始末詳予瞭解，乙
○○、甲○○對其父之詢問，當無不據實以告之理（原判決第八頁第七至十行），為
其主要論據。然按親屬間受託代辦抵押權登記，而不知委託人間借款之詳情者，事理
上並非絕無可能。丙○○一再辯稱：伊僅單純受託辦理本件抵押權登記手續等語；而
甲○○供稱：告訴人確有經過乙○○向伊借款；乙○○供稱：伊是經告訴人之同意後
，方委由丙○○辦理本件抵押權登記等情。原判決未說明基於何項調查及有何證據，
足資證明丙○○受託辦理本件抵押權登記，曾就事情之始末詳予瞭解，及乙○○、甲
○○二人曾向丙○○告知，告訴人與甲○○間之借款僅一百四十萬元，而非二百萬元
等情，遽以推測理想之詞，推定丙○○事前與乙○○、甲○○相互間有犯意聯絡，尚
嫌率斷，難昭折服。(二)、審理事實之法院，對於被告有利及不利之證據，應從各方面
詳予調查，以期發現真實。告訴人固曾於偵查中陳稱：伊陸陸續續向乙○○借得一百
四十萬元，乙○○有可能向甲○○借得，但數目沒有那麼多等語（八十四年度偵字第
一七八四六號卷第二十頁），然告訴人前開陳述之內容並非明確，告訴人嗣一再堅決
否認曾向甲○○借款，而告訴人於與乙○○結婚前，即曾陸續向乙○○借款，並於八
十年六月間以系爭不動產設定一百七十萬元抵押權與乙○○，有該部分抵押權設定資
料附卷可稽（第一審卷第七十七至八十六頁），告訴人前開所供係指與乙○○結婚前
或結婚後之借款，並無從為明確之分辨。又乙○○於偵查中檢察官訊以：告訴人有無
同意設定（抵押）？供稱：告訴人沒明白表示，沒說話等語（八十六年度偵續一字第
八十二號卷第三十四頁）。另關於告訴人係如何透過乙○○向甲○○借得一百四十萬
元之事實：(1)、乙○○或供稱：甲○○拿現金給伊，甲○○參加互助會三會，都是標
會之後交給伊，……；或稱：甲○○參加伊同事的會二會，其未婚夫羅錦駿（嗣二人
已結婚）參加伊同事的會一會，伊經由甲○○同意打電話給伊同事，標單由會首幫伊
寫，標到後都是交給伊，再由伊匯給甲○○（或稱可能是沒有匯給他，伊自己把他用
掉），三個會的會款大約一百萬元左右，另四十萬元亦是甲○○去調得現金給伊等語
（八十四年度偵字第一七八四六號卷第十九頁）。(2)、甲○○供稱：伊標三個會約一
百萬元透過乙○○借給告訴人，另四十萬元是從伊存摺領出十幾萬，羅錦駿二十幾萬
，……羅錦駿有領十萬給他過等語（同上卷第二十二頁）。(3)、羅錦駿或證稱：甲○
○說乙○○要借，伊從伊戶頭領出二十萬元給甲○○；沒有借其他錢；伊的會尚未標
（同上卷第二十三頁）；或證稱：伊更正以前之陳述，伊沒辦法提出銀行證明，伊是
將包括結婚禮金及自己之存款拿給甲○○等語（同上卷第三十三頁背面）。乙○○前
後供陳內容不盡一致，亦與甲○○、羅錦駿供證之情節不盡相符，實情如何仍欠明瞭
。原審對上情未詳予深入審究，於判決中對上開內容不盡相符之證據資料，復未說明
為如何斟酌取捨之理由，遽行判決，尚嫌速斷，其審理猶有未盡。(三)、訊問被告應先
告知犯罪嫌疑及所犯所有罪名；並應與以辯明犯罪嫌疑之機會，刑事訴訟法第九十五
條第一款、第九十六條前段規定甚明。而所謂「告知犯罪嫌疑及所犯所有罪名」，除
起訴書所記載之犯罪事實及所犯法條外，自包含依刑事訴訟法第二百六十七條之規定
，為起訴效力所擴張之犯罪事實及罪名在內。法院就此等新增之犯罪事實及罪名，應
踐行上開告知之程序，使被告知悉而充分行使其防禦權。又審判期日之訴訟程序，專
以審判筆錄為證。原審認被告等牽連犯刑法第二百十四條之使公務員登載不實罪，雖
起訴書所犯法條未列載前開條文，然起訴書已載明該部分之犯罪事實，顯已起訴乃併
予審判（原判決第九頁第三至七行）。惟原審八十七年六月九日上午九時三十分審判
筆錄僅載：法官先對被告等告知其犯罪之嫌疑及所犯所有罪名（詳如起訴書所載），
有該審判筆錄可按（原審卷第六十七頁）。並未依上述規定於調查或審判程序中，告
知上訴人等起訴書未載而屬新增之上開罪名，使其等有充分辯論之機會，其所踐行之
訴訟程序，尚欠允洽。檢察官及被告等上訴意旨指摘原判決不當，非無理由，應認有
撤銷發回更審之原因。原判決不另為無罪諭知部分，基於審判不可分之原則，併予發
回，附此敘明。
據上論結，應依刑事訴訟法第三百九十七條、第四百零一條，判決如主文。
中      華      民      國     九十     年      一      月    三十一    日
                              最高法院刑事第四庭
                                  審判長法官  董  明  霈
                                        法官  丁  錦  清
                                        法官  林  茂  雄
                                        法官  王  居  財
                                        法官  張  祺  祥
      右正本證明與原本無異
                                              書  記  官
中      華      民      國     九十     年      二      月      九      日


司法院資訊處製作；財團法人民間司法改革基金會備份。
